最高法院刑事判決　　　　　　九十六年度台上字第一七二五號
上　訴　人　台灣高等法院花蓮分院檢察署檢察官
被　　　告　甲○○
上列上訴人因被告傷害致人於死案件，不服台灣高等法院花蓮分
院中華民國九十五年六月二十七日第二審更審判決（九十四年度
重上更(四)字第一三四號，起訴案號：台灣台東地方法院檢察署八
十六年度偵字第二五一七號），提起上訴，本院判決如下：
    主  文
上訴駁回。
    理  由
按刑事訴訟法第三百七十七條規定：上訴於第三審法院，非以判
決違背法令為理由，不得為之。是提起第三審上訴，應以原判決
違背法令為理由，係屬法定要件。且必須依據卷內資料為具體之
指摘，並足據以辨認原判決已具備違背法令之形式，始屬相當。
本件原判決就檢察官指被告甲○○於民國八十二年間起，即與林
玉容在台東縣金峰鄉嘉蘭村金峰分駐所後方農舍（無門牌號碼）
同居，平日經常酒後無故毆打林玉容，致林玉容受傷後返回娘家
哭訴。八十六年七月三十日上午十時三十分許，被告酒後又在上
開同居處所，對林玉容拳打腳踢，致林玉容脾臟破裂，腹腔內出
血，迨至同年八月四日下午二時許，林女在金針山上工作時，因
腹腔內已大量出血始覺腹痛，經送醫急救延至同年月六日上午十
時三十分不治死亡。因認被告涉犯刑法第二百七十七條第二項前
段傷害致人於死罪嫌云云。經審理結果，認為被告之犯罪不能證
明，因而維持第一審諭知被告無罪之判決，駁回檢察官在第二審
之上訴。已依據卷內資料詳予說明。從形式上觀察，原判決並無
違背法令情形存在。檢察官上訴意旨略稱(一)、經查１、被告於同
年八月七日應檢察官訊問時先稱「只有打過她一次，七月底至八
月初間」；同年八月九日則稱「偶而有打，最近一次是要到山上
工作，她不去所以才打」；而於一審則供承「同年七月三十日上
午，確實有打她，林玉容原本要與伊一起去山上工作，但她不去
，我無法向老闆交待」，被告另於一審供承伊懷疑林玉容與鐘志
國有曖昧關係云云，足見被告因懷疑被害人林玉容與人有不正常
關係，加以被害人原同意於七月三十日與被告一同上山工作，後
來又不去，致使被告無法向老闆交待，乃憤而加以毆打。被害人
之妹即證人林金美於一審結證稱「……他（指被告）每天幾乎照
三餐打我姐姐（指被害人），我姐姐有告訴我當天他用鐵皮的骨
架打她，並有恐嚇過我姐姐，如果離開他，就要殺死我們全家…
…」「我常常看到他打我姐姐，八十三年他曾拿番刀砍我姐姐的
腳，後來怎麼解決的，我不知道，八十四年他們住在我娘家附近
，我又看到他打我姐姐，我姐姐鼻樑縫三針」等語；其後又證稱
「她說她頭暈、腹痛、腰痛，想要躺一下，她跟我要娘家的鑰匙
，……拳打腳踢，她說甲○○用蓋輕鋼架的Ｃ型鋼打她，甲○○
亂打，腰、肚子、腳都亂打」。再參酌檢察官驗屍之驗斷書記載
被害人多處瘀血，解剖報告表記載被害人「右後背瘀血、左臀部
瘀血、胸部瘀血」，照片亦顯示被害人右手臂有瘀血。顯見被害
人於生前確實有遭到毆打，而此等傷害，其部位散佈後背、胸部
以及臀部，顯然並非因車禍事故所造成，應屬遭毆打後所形成之
傷。被告所稱僅打被害人的臉頰而已，係避重就輕之詞，不足採
信。２、被告平日即經常毆打被害人，業經被害人之妹林金美於
一審及原審準備程序中陳述在卷，已如前述。且證人即管區警員
邱克峰亦稱「我有聽到附近的人講（指被告）他常打林玉容」。
原審依證人林金美前開陳述向為被害人診治之醫師即證人洪金鎮
調取被害人之病歷表，並參照證人洪金鎮於原審到庭證稱「其（
指被害人）於八十三年至八十六年間共看診七次，其餘八十三年
九月四日因鼻樑裂傷，眼角血腫到診所來看病，經縫合六針後，
後來連續五次來換藥，八十四年四月十九日，因左上額血腫、左
眼瘀青來就診，八十六年四月八日因頭暈來看診，八十六年八月
四日因肚子疼來就診」。被告確曾毆打被害人而前往診所治療並
縫合六針屬實，足見被告確實有經常毆打被害人之行為。３、依
證人即法醫師施維修結證稱「被害人出血約有三千西西……（問
七月三十日林玉容遭甲○○毆打是否可能導致死亡之原因？）有
可能，按日期推算及受傷情形應有因果關係」「（解剖時）已出
很多血了……出血約有三千西西」、「從醫學上判斷，被害人這
種出血應該是三、四天內所受的傷害，……被害人脾臟四公分的
傷口，應是在受外力傷害當時就已經造成的，傷口再慢慢出血，
七天內也有可能」。又據同年八月四日為被告診治之醫師洪金鎮
以及曾祥洸均證稱被害人當時確實是腹部有大量積血，並有建康
診所病歷及馬偕醫院函稱送院時「有嚴重貧血，腹膜炎徵象及內
出血合併低血容性休克」等情。亦足認被害人因於同年七月三十
日遭被告毆打致脾臟破裂，因為傷口慢慢出血導致死亡，被害人
之死亡與被告之傷害行為間，自有相當因果關係。４、被告辯稱
在同年六月二十五日被害人曾遭鐘志國等人毆傷一節，經一審法
院傳訊被告所指毆打被害人之證人鐘志國、鐘政德、范新義以及
侯建峰等人，均證稱未曾出手毆打過被告。該四人之證言容有可
能畏罪而為不實之陳述，然當時前往現場處理之警員邱克峰證稱
「我當天去，甲○○說沒有怎麼樣，他也不想告，林玉容當時有
說甲○○被打，她的神情沒有甚麼不一樣，她有沒有勸架，有沒
有被打，我不知道，因為林玉容沒有說」等語。依此證人所述，
被告縱然有遭到毆打，其情節亦不甚嚴重，當不至於尚需林玉容
奮不顧身護衛被告之可能；且鐘志國、鐘政德均稱與林玉容為表
姊弟關係，也經常在一起，當不可能毆打林玉容。是被告所辯此
節，顯然無可採信。５、被告又辯稱同年八月四日曾騎機車載被
害人在山區跌倒，機車壓傷被害人身體一節；惟被告於一審供稱
：因為她（指被害人）在車上動來動去，後來我把機車上的橡皮
繩解下來，叫林玉容上機車，我用橡皮繩把我們綁在一起等語。
依照被告上述情節，被告既騎乘機車搭載被害人復用橡皮繩將兩
人綁住，則坐於後座之被害人胸腹部顯然緊靠被告背部，縱使確
有機車傾倒之情形，機車亦不可能撞擊到被害人胸腹部；又被害
人縱因機車傾倒，亦不可能受有如解剖報告表所載「胸部瘀血」
之傷害。何況被告如確因騎乘機車跌倒，亦不可能毫髮未傷，被
告亦未因此而就醫，而僱用被告與被害人二人之證人許福義證稱
「甲○○後來跟我拿工錢，說他女朋友住院需要錢，他送她去住
院，隔二天就聽說他女朋友死了，他女朋友不舒服要下來時，有
跟我請假。……以我園裡到山下那段路都是平路，低海拔，路很
寬，海拔七百公尺」等語；足認被告所途經之地路面平坦，並非
崎嶇不平。是被告辯稱於同年八月四日當日，有騎乘機車搭載被
害人因路面崎嶇而致跌倒，機車並壓傷被害人身體致脾臟破裂一
節，亦非事實。至原審前審訊問被告所稱肇事當日為被害人診治
之醫師洪金鎮稱「林女身體並無其他外傷」，再訊問轉診被害人
之台東馬偕醫院醫師曾祥洸亦證稱「身體沒有其他特別外傷」，
其等所述雖與檢察官相驗之解剖報告記載之外傷不符，應係該二
位醫生係針對被害人腹痛診治，而未詳細檢查被害人全身所致。
而此益見被害人當日送醫時，腹部並無明顯因遭機車壓傷所造成
之傷痕。至於法醫師施維修雖另稱：八月四日機車跌倒受傷造成
死亡之可能性，比七月三十日所受傷害致死的可能性大云云；惟
被告所稱在同年八月四日因騎乘機車搭載被害人，機車跌倒致被
害人受傷之情事並非事實，已如前述；則法醫師施維修上述推論
，已無依附之事實，而無從採為被告有利之認定。６、被告前開
傷害致人於死之犯行，復有工作明細表、馬偕紀念醫院台東分院
各函暨附件、各勘驗筆錄、驗斷書、相驗屍體證明書、解剖報告
表、錄音帶譯文、照片、解剖錄影帶、錄音帶、橡皮繩、馬偕醫
院Ｘ光片為證。綜上各節，被告傷害人之身體，因而致人於死之
犯行，應已十分明確。原審對前述對立之事證，未說明何以不得
採為有罪判決之基礎，徒以被告之說詞，認被害人之脾臟破裂出
血，休克死亡，並非因其於同年七月三十日遭被告毆打所造成，
顯有理由不備之違法。(二)、原判決以「被告辯稱林玉容脾臟破裂
，有可能係伊於同年八月四日當天，騎機車從金針山載林女下山
就醫途中，不慎跌倒，機車壓傷了林女身體所致等語，自難完全
排除」及「是證人施維修以其醫學專業所為林玉容於同年八月四
日因機車跌倒受傷造成死亡之可能性，比七月三十日所受傷害致
死的可能性大之判斷，自屬可採」，而為有利於被告之認定。但
機車倒地之地點在山上何處？其路面究竟是否有如被告所稱之崎
嶇不平？抑或如證人許福義所證：從園裡到山下那段路都是平路
，低海拔，路很寬，並非崎嶇不平（實情如何，履勘現場即可明
瞭）？又被告騎機車載林女下山時，係用橡皮繩將兩人綁住，則
坐於後座之林女之胸、腹部顯然緊靠被告之背部，機車縱有倒地
之情形，機車有無可能撞擊林女之腹部，造成四公分長、一．五
公分寬脾臟破裂之傷害（可做實驗，以得結論）？又證人許福義
曾於第一審證稱同年八月一、二日，被告與林女前往其山上工作
，擔任種生薑工作，原審未向專業醫師查明林女之脾臟如已於同
年七月三十日受傷，能否再於同年八月一、二日前往山上從事種
生薑之工作（最高法院九十四年度台上字第六六八一號刑事判決
發回意旨中，對此已詳予指明，乃原審仍未注意審酌，亦未於理
由內加以論敘說明，致此項瑕疵依然存在，自難維持）？凡此所
述待證事實，既關係被告有無傷害致死犯行之認定，自有詳加調
查，釐清真相之必要，原審遽行判決被告無罪，殊難謂無證據調
查未盡之違法云云。惟按證據之憑信力如何，事實審法院依自由
心證之原則，本有斟酌取捨之權，苟其取捨，不違背經驗法則或
論理法則，不得任意指為違法，而據為適法之第三審上訴理由。
原判決已就被告於第一審之自白僅能證明其曾於八十六年七月三
十日毆打被害人二個耳光而已，尚不足據此推論被害人之脾臟破
裂係由於被告之毆打所致。證人即林玉容之妹林金美、母林巧露
及管區警員邱克峰三人之證詞，只能證明被告平日常常毆打林玉
容之事實，至於被害人因脾臟破裂，腹腔內出血不治死亡，是否
與遭被告毆打有相當因果關係，於未有積極證據證明前，尚難遽
以論斷。向建康診所調取之被害人病歷表，及證人洪金鎮所證，
亦只能證明被害人因傷前往建康診所治療之事實，亦不得資為被
告毆打林玉容致死之憑據。證人即法醫師施維修於偵查中固證稱
「（七月三十日林玉容遭甲○○毆打是否有可能導致死亡？）有
可能，按日期推算及受傷情形應有因果關係」。惟於第一審另證
稱「直接外力碰撞，會產生脾臟破裂，如果推她碰到外物也可能
發生」「（解剖時）已出很多血了，出血約有三千西西」「從醫
學上判斷，被害人這種出血應該是三、四天內所受的傷害，因為
被害人之傷口算是很大，她的傷口已經佔了脾臟的一半，以醫學
上來判斷，八月四日因機車跌倒受傷造成死亡之可能性，比七月
三十日所受傷害致死的可能性大。被害人脾臟四公分的傷口，應
是在受外力傷害當時就已經造成的，傷口再慢慢出血，七天內也
有可能，如果是慢慢出血的話，但是如果是很快的出血，很快就
暈倒休克，造成死亡」。而法醫師施維修於解剖被害人之屍體時
，被害人脾臟破裂確有四公分長、一．五公分寬，腹部大出血約
有三千西西一節，亦有卷附之勘驗筆錄、解剖報告表及解剖照片
可稽。則證人施維修以其醫學專業，從被害人脾臟的傷口已經佔
了脾臟的一半，算是很大之情況，判斷林玉容這種出血應該是三
、四天內所受的傷害，而做出被害人於同年八月四日因機車跌倒
受傷造成死亡之可能性，比同年七月三十日所受傷害致死的可能
性大之結論，自有參酌之價值。亦不能執證人施維修於偵查中之
上開證詞，即認定被害人之死亡與其於同年七月三十日遭被告毆
打有相當因果關係。依證人許福義於第一審所證，對照許福義出
具之工作明細表所載，足以認定被告與被害人確於同年八月一、
二日及四日，受僱於許福義從事種生薑之工作，四日當天下午，
被害人身體不舒服，被告乃向許福義請假，於當天下午，騎機車
載被害人下山就醫。雖然許福義復供稱從其園裡到山下那段路，
都是平路，路很寬，海拔七百公尺，到山下約十六、七公里路程
。惟被告於緊急情況下騎車，發生意外，並非絕不可能，是被告
所辯：被害人脾臟破裂，有可能係伊於同年八月四日當天，騎機
車從金針山載林女下山就醫途中，不慎跌倒，機車壓傷了林女身
體所致等語，自難完全排除。證人即為被害人診治之醫師洪金鎮
雖證稱被害人身體沒有外傷；證人即台東馬偕醫院醫師曾祥洸亦
證稱被害人身體沒有特別外傷。惟其等所述與解剖報告表記載：
被害人右後背瘀血、左臀部瘀血、胸部瘀血等語，及解剖照片所
顯示林玉容右後背、左臀部、胸部等處瘀血之情況，均不相符，
自不足採信。而被害人受有上開外傷，適足以佐證被告所稱其騎
機車從金針山載林女下山就醫途中，不慎跌倒，機車壓傷了林女
身體之陳述。被告犯罪不能證明，已於判決理由內詳予說明。上
訴意旨就原審根據證據判決無罪所為論斷，究竟違背如何之證據
法則，並未依據卷內資料為具體之指摘，徒憑己見就原判決已說
明事項或屬原審採證認事職權之適法行使，任意指摘有理由不備
之違法，且仍為單純事實之爭執，難謂為適法之第三審上訴理由
。再刑事訴訟法第三百七十九條第十款所稱應調查之證據，係指
與待證事實有重要關係，在客觀上認為應行調查者而言。原判決
已就被害人脾臟破裂有四公分長、一．五公分寬，如係因於同年
七月三十日遭被告打傷所致，既已腹痛出血，難以忍受，何能再
外出工作？是證人施維修以其醫學專業所為被害人於同年八月四
日因機車跌倒受傷造成死亡之可能性，比同年七月三十日所受傷
害致死的可能性大之判斷，自屬可採。且解剖報告表記載被害人
右後背瘀血、左臀部瘀血、胸部瘀血，及解剖照片所顯示被害人
右後背、左臀部、胸部等處瘀血。被害人受有上開外傷，適足以
佐證被告所稱其騎機車從金針山載林女下山就醫途中，不慎跌倒
，機車壓傷了林女身體之陳述，因認公訴人以被害人之脾臟破裂
出血，休克死亡，係因於同年七月三十日遭被告毆打所造成，即
滋疑義，於判決理由內詳加說明。原審因此未再向專業醫師查明
被害人之脾臟如已於同年七月三十日受傷，能否再於同年八月一
、二日前往山上從事種生薑之工作，甚或勘驗現場，亦未於理由
內說明，雖稍嫌簡略，但於本件判決主旨並無影響，尚不得執為
上訴第三審之理由。其上訴違背法律上之程式，應予駁回。
據上論結，應依刑事訴訟法第三百九十五條前段，判決如主文。
中　　華　　民　　國　九十六　年　　三　　月　 三十 　日
                      最高法院刑事第九庭
                          審判長法官  洪　清　江
                                法官  石　木　欽
                                法官  李　伯　道
                                法官  林　勤　純
                                法官  陳　晴　教
      本件正本證明與原本無異
                                      書  記  官
中　　華　　民　　國　九十六　年　　四　　月　 十一 　日
                                                      Ｋ
